【裁判字號】    95,簡上,94
【裁判日期】    950905
【裁判案由】    給付票款
【裁判全文】
臺灣臺北地方法院民事判決              95年度簡上字第94號
上  訴  人  錢櫃企業股份有限公司
法定代理人  丙  ○
訴訟代理人  陳淑真律師
複 代理 人  吳佩玲律師
被 上訴 人  中國信託商業銀行股份有限公司
法定代理人  乙○○
訴訟代理人  甲○○
上列當事人間請求給付票款事件，上訴人對於中華民國94年12月
22日本院臺北簡易庭94年度北簡字第29669號第一審簡易判決提
起上訴，本院於95年8月22日言詞辯論終結，判決如下：
    主  文
上訴駁回。
第二審訴訟費用由上訴人負擔。
    事實及理由
一、被上訴人起訴主張：其執有原審共同被告台北錢櫃視聽歌唱
    企業社（下稱錢櫃企業社）所簽發，發票日為民國91年12月
    20日，到期日為93年11月26日，號碼為BK0000000號，票面
    金額新台幣（下同）1,887,755元，付款人為安泰商業銀行
    忠孝分行，付款地為台北市○○○路○段231之1號1樓，受款
    人未載，並由上訴人與訴外人中央租賃股份有限公司（下稱
    中央租賃公司）簽名背書轉讓予被上訴人之本票（下稱系爭
    本票）乙紙。詎被上訴人屆期向付款人為付款之提示，竟遭
    退票而追索無效，迄今仍尚欠票款1,887,755元未為清償。
    為此，爰依票據法律關係提起本訴，並聲明：請求上訴人應
    與錢櫃企業社連帶給付被上訴人1,887,755元，及自93年11
    月27日起至清償日止，按年息6%計算之利息等語。
二、上訴人辯以：系爭本票所載上訴人公司之背書印文，與上訴
    人公司於經濟部商業登記之真正印文不符，已經本院以93年
    度北簡字第26868號鑑定在卷。另會計師吳漢期於另案（本
    院93年度北簡字第29676號及93年度北簡字第26868號）就上
    訴人公司財務報告何以會揭露背書保證提列損失乙事，係根
    據上訴人公司之會計人員主動告知，而所以主動告知係因93
    年7月份會計師查核93年上半年年報時，於查核項目之關係
    人交易項目下，上訴人公司之負責人為錢櫃企業社之合夥人
    ，因而知悉有立揚法律事務所之律師函，且上訴人公司當時
    確已於93年5月份起即陸續接獲持票銀行請求給付票款之訴
    訟，始知悉有票據背書之事，基於財務會計上之穩健保守原
    則，且訴訟結果未定之情況下，乃將之估列入帳。依吳漢期
    會計師之陳述，其並未看過系爭票據等明細，原來上訴人公
    司帳上並未提列，上訴人公司董事會議記錄及背書備查簿亦
    無此資料，其在正式查核中，除前揭律師函及客戶之聲明外
    ，並未發現其他事證足以證明上訴人有背書債務存在，僅能
    證明財務報告上之背書保證提列，係因上訴人公司陸續接獲
    各銀行訴訟之請求，有發生損失之可能性，依會計原則予以
    提列損失，並非意謂有上開記載即可認定該事實為真正等語
    。
三、本件經原法院判決：上訴人與錢櫃企業社應連帶給付被上訴
    人1,887,755元，及自93年11月27日起至清償日止，按年息
    6% 計算之利息。上訴人不服，上訴聲明為：（一）原判決
    不利於上訴人部分廢棄；（二）廢棄部分，被上訴人在第一
    審之訴及假執行之聲請均駁回。被上訴人則聲明：上訴駁回
    。（原法院判決錢櫃企業社敗訴部分，未經錢櫃企業社上訴
    聲明不服，已告確定。）
四、經查：被上訴人主張其執有錢櫃企業社簽發系爭本票乙紙，
    嗣屆期向付款人為付款之提示，竟遭退票而追索無效，迄今
    仍尚欠票款1,887,755元未為清償等情，有其提出之系爭本
    票、退票理由單為證（原審卷第7頁），且為上訴人所不爭
    執，堪信此部分之事實為真正。
五、本件爭點：系爭本票上上訴人之背書是否真正？（本院卷第
    38頁之準備程序筆錄），茲述之如下：
（一）按當事人主張有利於己之事實者，就其事實有舉證之責任
      ，民事訴訟法第277條前段定有明文，主張法律關係存在
      之當事人，應就該法律關係發生所須具備之特別要件，負
      舉證之責任，至於他造主張有利於己之事實（變更或消滅
      之特別要件），則應由他造舉證證明（最高法院48年台上
      字第887號判例參照）。
（二）經查：
  １、系爭本票上以上訴人名義所為之背書，其中「錢櫃企業股
      份有限公司」之印章，經本院以93年度北簡字第26868號
      給付票款事件，將上訴人公司設立登記申請書上印鑑章，
      與系爭本票印章相同之本票原本送請財團法人中華科技經
      濟鑑測中心鑑定結果，二者乃不同之印文，此固有該中心
      鑑定報告書附卷可憑（原審卷第45至53頁）。然公司以其
      所有之印章對外為法律行為，非僅以其向經濟部登記之印
      鑑章為限，是系爭本票上關於上訴人之印文，雖非該公司
      登記之印鑑章，然依上開舉證責任分配之法則，被上訴人
      如能另行舉證證明上訴人就系爭本票確有上述背書之行為
      ，上訴人即不得以系爭本票背書印文與登記印鑑不符為由
      ，而拒絕履行票據背書人之責任。
  ２、錢櫃企業社曾於93年間委託立揚法律事務所彭意森律師於
      93年3月2日以93年森律字第0302號律師函，函請包括被上
      訴人在內之9家銀行，就該企業社於91年底因短期資金需
      求，所簽發並交付予中央租賃公司包括系爭本票在內之81
      張票據，應予返還，有上開律師函附卷可憑（原審卷第35
      至37頁）。依該律師函所載，上開81張票據票載金額總計
      為95,263,374元，又上訴人於93年及92年上半年度之財務
      報告，其中第36頁關係人交易之其他事項一欄載有：「本
      公司因營業所需，為關係企業錢櫃企業社開立予中央租賃
      公司之融資還款票據提供背書保證，保證金額為$95,263
      （財務報告內以仟元為單位）。因日前中央租賃公司發生
      財務危機且該關係企業無力償還所有負債，故本公司於93
      年上半年提列背書保證損失$8 0,263（扣除期後收回關係
      企業自中央租賃公司取得之部份融資款$15,000），表列
      損益表其他損失項下」等語，亦有上開財務報告1份在卷
      可按（原審卷第34頁）。
  ３、又據證人即查核前開財務報告之會計師吳漢期於本院93年
      度北簡字第29676號給付票款事件94年8月19日言詞辯論時
      結證稱：「本會計師事務所查核人員，於93年7、8月間查
      核錢櫃公司93年上半年財務報表，經該公司主辦會計人員
      黃仁安經理告知錢櫃公司為關係企業錢櫃企業社背書保證
      情形，背書保證金額約9,500萬元，經錢櫃公司提供立揚
      律師事務所出具的律師函，後面有一張關於背書的明細資
      料，因為93年1月中央租賃公司已發生財務危機，錢櫃企
      業社並無力償還債務，會計師基於兩個原因，第一發生損
      失的可能性，另一為發生金額能否合理估計。在會計穩健
      保守原則下，估計其可能發生損失的金額，建議錢櫃公司
      將上開損失予以估列」、「當時黃經理並未提及背書有偽
      造的情事，他只是提到錢櫃公司有幫錢櫃企業社背書的事
      情」等語（原審卷第68至69頁），可知，上訴人公司會計
      人員當時係告知證人吳漢期會計師有為錢櫃企業社開立予
      中央租賃公司之融資還款票據提供背書，而非告知該背書
      係遭偽造甚明。
  ４、至於證人吳漢期會計師於上開案件審理時固亦證稱：「我
      們在正式查核中除上開律師函及客戶的聲明外，並沒有發
      現其他的事證，足以證明有上開背書債務存在，但基於會
      計保守穩健原則，客戶既然認為這筆債務有存在並發生的
      可能性，我們就要求客戶予以列帳並揭露。我們看92年的
      財務報表及工作底稿，就上開部分並未發現相關的資料（
      並未揭露）」等語（原審卷第68頁背面），惟該92年度的
      財務報告及工作底稿為何未揭露前揭背書之相關資料，乃
      屬上訴人公司內部溝通、財務控管及誠實揭露財務報告之
      問題，與上訴人是否在系爭本票上背書，別為二事，是仍
      難據此即認上訴人未在系爭本票上背書。
  ５、從而，應認被上訴人之主張為可採，上訴人辯以其未於系
      爭本票上背書，不可採信。
六、綜上所述，被上訴人本於票據關係請求上訴人應與錢櫃企業
    社連帶給付被上訴人1,887,755元，及自93年11月27日起至
    清償日止，按年息6%計算之利息，為有理由，應予准許。原
    審就此部分為被上訴人勝訴之判決，並為准免假執行之宣告
    ，於法並無不合。上訴意旨指摘原判決此部分不當，求予廢
    棄改判，為無理由，應予駁回其上訴。
七、本件事證已臻明確，兩造其餘之攻擊、防禦方法，核與判決
    結果不生影響，爰毋庸一一論述，併此敘明。
八、據上論結，本件上訴為無理由，依民事訴訟法第436條之1第
    3項、第449條第1項、第78條，判決如主文。
中    華    民    國    95    年     9     月    5    日
                  民事第四庭    審判長法  官  林麗玲
                                      法  官  劉又菁
                                      法  官  陳邦豪
以上正本係照原本作成。
本件當事人須以本判決適用法律顯有錯誤為上訴理由時，始得於
本判決送達後二十日內向本院提出上訴狀，如已於本判決宣示後
送達前提起上訴者，應於判決送達後十日內補具上訴理由（均按
他造當事人之人數附繕本），並經本院許可後方得上訴最高法院
。
中    華    民    國    95    年     9     月    5    日
                                      書記官  薛德芬


司法院資訊處製作；財團法人民間司法改革基金會備份。
